臺灣雲林地方法院民事判決
110年度簡上字第10號
上  訴  人  江秉承  
訴訟代理人  林殷世律師
被  上訴人  江新茂  
上列當事人間請求確認通行權等事件，上訴人對於本院斗六簡易
庭於中華民國110年1月12日所為之第一審判決提起上訴（109年
度六簡字第272號），本院於110年10月4日言詞辯論終結，判決
如下：
    主      文
上訴駁回。
第二審訴訟費用由上訴人負擔。
    事實及理由
一、被上訴人主張：
　㈠被上訴人於原審主張：
    ⒈坐落雲林縣○○鄉○○段00000地號土地（下稱206-2地號土地
      ）為被上訴人所有，四周均為他人之土地，且北邊及西邊
      尚有5公尺寬之排水溝圍繞，屬袋地，在野溪未整治前，
      耕作人與農機進出均需涉過溪，再經原崁腳段211地號土
      地至公路。
    ⒉原崁腳段211地號土地原為訴外人江新滿、王新邦所共有，
      並分管耕作，江新滿分管部分後由訴外人江元成與上訴人
      繼承，嗣江元成將其部分賣給上訴人，王新邦部分則由訴
      外人王春賀繼承。原崁腳段211地號土於民國108年9月分
      割前登記為上訴人與王春賀共有，分割後新增崁腳段211
      地號土地（下稱211地號土地）分歸王春賀所有，崁腳段2
      11-14地號土地（下稱211-14地號土地）則分歸上訴人所
      有。
    ⒊80年間農委會水土保持局將野溪整治為5公尺寬之排水溝，
      施工時依現況及原崁腳段211地號土地共有人江新滿及王
      新邦之同意，於原崁腳段211地號土地江新滿分管部分與
      崁腳段206地號土地（下稱206地號土地）間築一寬約4.9
      公尺之鋼筋水泥橋，使206地號土地及206-2地號土地可聯
      絡到公路，供農用機具及運輸車輛之通常使用。
    ⒋109年5月間上訴人所有之211-14地號土地出租予王春賀後
      ，在未預告下即將該土地緊鄰公路邊築鐵絲網圍籬，封閉
      進出，致206、206-2地號土地耕作人員及農機均不得進出
      ，有違民法第787條規定之意旨。且按物權編關於土地相
      鄰關係之規定，在圖謀相鄰不動產之適法調和利用。土地
      通行權之性質，為土地所有權人所有權之擴張，與鄰地所
      有權人所有權之限制，是以土地所有權人或使用權人，如
      確有通行鄰地之必要，鄰地所有權人或使用人即有容忍通
      行之義務，此為法律上物的負擔。又該鄰地通行權之規定
      ，係為土地利用之社會經濟目的，所賦予土地所有人之法
      律上當然負擔，原具有準物權之請求權性質，不因嗣後之
      土地轉讓，而使原通行權消滅。是以上訴人所為之圍籬應
      予拆除，並不得於該部分土地為有妨礙被上訴人通行權之
      行為。
    ⒌並聲明：⑴確認被上訴人所有206-2地號土地就上訴人所有2
      11-14地號土地，如雲林縣斗六地政事務所109年8月27日
      土地複丈成果圖（下稱原審判決附圖）所示編號A部分面
      積243平方公尺之土地通行權存在；⑵上訴人應將前項被上
      訴人通行權土地上之圍籬除去，並容忍被上訴人於前項有
      通行權之土地範圍內通行，並不得為阻礙被上訴人通行之
      行為。
　㈡被上訴人於本院除引用原審之陳述及證據外，另補稱：
　　⒈206-2地號土地與206地號土地間隔著狹長而短窄之崁腳段2
      06-3地號土地（下稱206-3地號土地），該土地較周圍灌
      溉溝渠寬度更為窄小，雖屬訴外人台灣糖業股份有限公司
      （下稱台糖公司）所有，惟台糖公司僅要求206-2、206地
      號土地所有人不得在該土地上種植作物，其餘並無其他限
      制，上訴意旨稱被上訴人未將206-3地號土地所有人併列
      為被告，乃欠缺權利保護必要，實有所誤解。
　　⒉系爭土地是被上訴人父母留下來的，早期做水溝改善時就
      有架設水泥橋，目的就是要連接公路及206、206-2 、206
      -3 地號土地來通行，原審判決書已經交代的很清楚，情
      理法及公平性都有交代。 　　
二、上訴人之答辯：
　㈠上訴人於原審辯以：
　　⒈上訴人所有之211-14地號土地屬山坡地保育區農牧用地，
      依山坡地保育利用條例第16條規定僅能作農業使用，不得
      作非農業使用。
　　⒉被上訴人所有之206-2地號土地可經由206-3地號土地，經
      過水溝，連接崁腳段211-1地號土地（下稱211-1地號土地
      ），再接211地號土地，即可連接北邊之公路。或由被上
      訴人所有之206-2地號土地出發，接206-3、206地號土地
      ，再接崁腳段205-5、204、203地號土地，再到崁腳段203
      -7地號土地旁之馬路（即華山路），故被上訴人所有之20
      6-2地號土地並非袋地。
　　⒊並聲明：被上訴人之訴駁回。
　㈡上訴人於本院除引用原審之陳述及證據外，另補稱：
　　⒈206-2地號土地原係被上訴人與訴外人陳昭旭因買賣而共有
      ，購買時已知悉206-2地號土地為袋地，並已規劃經由206
      -3地號土地跨過水溝後，再沿陳昭旭所有崁腳段211-2地
      號土地（下稱211-2地號土地）對外聯絡公路。嗣因被上
      訴人與陳昭旭未經上訴人同意下，即逕僱用機具由上訴人
      所有之211-14地號土地進入，欲進行搭橋作業，遭上訴人
      阻止後，被上訴人與陳昭旭始對上訴人提起本件訴訟。因
      上訴人於原審抗辯被上訴人應自陳昭旭所有之211-2地號
      土地通行，並於109年7月20日履勘時再次強調，陳昭旭於
      翌日即將其應有部分移轉登記予被上訴人，再於同年月31
      日撤回其起訴，目的在規避可能經由其所有211-2地號土
      地之意圖甚明。
　　⒉為此，上訴人另提一通行方案，即經206-3地號土地跨越水
      溝後，沿未登錄之國有土地，再沿陳昭旭所有211-2地號
      土地南側、西側邊線，與公路接連對外通行。此方案需通
      行206-3地號土地為台糖公司所有，目前均為鄰地占有耕
      作，被上訴人雖需在水溝上加蓋一座橋，再沿211-2地號
      土地通行，惟該造橋費用原為被上訴人與陳昭旭購買206-
      2地號土地時已列入成本。是以，此通行方案實為被上訴
      人與陳昭旭原本規劃之通行路徑，確可通行無礙，應為適
      宜且損害最小之案。
　　⒊依110年8月18日現場勘驗筆錄所載，編號⑤⑥位置為陳昭旭
      現行對外出入通道，雖有部分使用崁腳段211-3地號土地
      （下稱211-3地號土地），然211-3地號土地為訴外人即陳
      昭旭父親陳文彥所有，陳文彥持有該土地持分，目的係供
      門牌號碼雲林縣○○鄉○○村0000○000號建物出入通行，現況
      確供作對外通行使用，由此通行並未增加211-3地號土地
      之負擔。　
三、原審准許被上訴人之請求，判決如被上訴人聲明所示，上訴
    人不服提起上訴，並聲明：原判決廢棄，被上訴人於第一審
    之訴駁回。被上訴人則聲明：上訴駁回。 
四、兩造不爭執之事實及本件之爭點：
  ㈠兩造不爭執之事實：
    ⒈206-2地號土地原為被上訴人與陳昭旭所共有，應有部分為
      被上訴人1833分之1035、陳昭旭1833分之798，陳昭旭於1
      09年7月30日將上開持分出賣給被上訴人，目前206-2地號
      土地全部為被上訴人所有。
    ⒉211-14地號土地為上訴人所有。
    ⒊211-2地號土地為陳昭旭所有。
    ⒋206-3、211-1地號土地均係台糖公司所有。
    ⒌206-2地號土地為袋地，有通行鄰地至公路之必要。
    ⒍211-14與211-2地號土地北邊均緊鄰公路。
  ㈡本件之爭點：
    ⒈被上訴人所主張之通行方案是否造成周圍地損害最少之處
      所及方法？
    ⒉被上訴人請求上訴人應將其通行土地上之圍籬除去，並不
      得為阻礙被上訴人通行之行為，是否有理由？
五、本院之判斷：
  ㈠按確認法律關係之訴，非原告有即受確認判決之法律上利益
    者，不得提起之，民事訴訟法第247條第1項前段定有明文。
    又所謂即受確認判決之法律上利益，係指法律關係之存否不
    明確，原告主觀上認其在法律上之地位有不安之狀態存在，
    且此種不安之狀態，能以確認判決將之除去者而言（最高法
    院52年度台上字第1240號判決意旨參照）。本件被上訴人訴
    請確認對上訴人所有之土地有通行權存在，為上訴人所否認
    ，被上訴人就前開權利之法律上地位即有不安之狀態存在，
    且此種不安之狀態得以確認判決加以排除，故被上訴人提起
    本件確認之訴，應有即受確認判決之法律上利益，先予說明
    。
  ㈡按土地因與公路無適宜之聯絡，致不能為通常使用時，除因
    土地所有人之任意行為所生者外，土地所有人得通行周圍地
    以至公路；前項情形，有通行權人應於通行必要之範圍內，
    擇其周圍地損害最少之處所及方法為之，民法第787條第1項
    、第2項前段定有明文。查被上訴人所有之206-2地號土地為
    袋地，四周並無臨路等情，業經原審及本院會同兩造履勘現
    場屬實，有原審109年7月20日勘驗筆錄、現場照片及本院11
    0年8月18日勘驗筆錄、空照圖、現場照片在卷可明（見原審
    卷第38-41、43頁，本院卷第165-188頁），復為兩造所不爭
    執，堪信屬實，則被上訴人主張其須通行鄰地以至公路，自
    屬有據。
  ㈢本件被上訴人所主張之通行方案，即經由台糖公司所有206-3
    地號土地及訴外人簡文松、簡文進所有206地號土地，連接
    水泥橋後，再經由上訴人所有211-14地號土地如原審判決附
    圖所示編號A部分面積243平方公尺土地以至公路。而上訴人
    所主張之通行方案為經由台糖公司所有206-3地號土地及未
    登錄國有土地，連接陳昭旭所有211-2地號土地以至公路。
    本院審酌：上訴人所主張之通行方案，不但所經過陳昭旭所
    有211-2地號土地之面積較原審判決附圖所示編號A部分土地
    之面積大，且該通行範圍內有陳昭旭所有之鋼筋混凝土造建
    物及水泥蓄水池，如採上訴人所主張之通行方案，即需拆除
    上開建物，勢必造成陳昭旭嚴重之損失。上訴人雖另稱通行
    其所主張之方案，可通行陳文彥與他人共有之211-3地號土
    地，即無庸拆除陳昭旭所有之建物等語。惟查，上訴人所主
    張之通行方案，所經過之土地面積較原審判決附圖所示編號
    A部分土地之面積大，並非造成周圍地損害最少之處所及方
    法，已如前述。況採上訴人所主張之通行方案，尚須通行21
    1-3地號土地，而211-3地號土地是陳文彥與他人共有之土地
    ，並非陳昭旭所有，即無上訴人前述該通行方案符合被上訴
    人與陳昭旭原合意規劃通路之情形。是以，本院比較兩造所
    主張之通行方案，認為被上訴人所主張之通行方案是造成周
    圍地損害最少之處所及方法。從而，被上訴人依據民法第78
    7條規定，請求確認其所有之206-2地號土地就上訴人所有之
    211-14地號土地上，如原審判決附圖所示編號A部分面積243
    平方公尺土地有通行權存在，核屬有據。
  ㈣按土地所有人取得必要通行權，或得開設道路時，通行地所
    有人或其他占有人均有容忍之義務（最高法院85年度台上字
    第1781號判決意旨參照），倘予以阻止或為其他之妨害，通
    行權人自得請求予以禁止或排除。本件被上訴人就如原審附
    圖所示編號A部分面積243平方公尺土地有通行權存在，業經
    本院認定如上，而上訴人於211-14地號土地北邊與公路交接
    處設置鐵絲圍籬，有原審之勘驗筆錄及照片附卷可明，故上
    訴人所設置之鐵絲圍籬足以妨礙被上訴人之通行，則被上訴
    人請求上訴人應將鐵絲圍籬拆除，且不得為任何妨礙被上訴
    人通行之行為亦有理由，應予准許。
六、從而，被上訴人依民法第787條規定，請求確認其對上訴人
    所有211-14地號土地如原審判決附圖所示編號A部分面積243
    平方公尺土地有通行權存在，及上訴人應將通行土地上之圍
    籬拆除，並容忍被上訴人於上開範圍內通行，且不得為妨礙
    被上訴人通行之行為，均為有理由，應予准許。原審判決准
    許被上訴人所請而為其勝訴之判決，並就原審判決主文第二
    項依職權宣告假執行，經核並無違誤。上訴意旨指摘原審判
    決不當，求予廢棄改判，為無理由，應駁回其上訴。
七、本件事證已臻明確，兩造其餘攻擊防禦方法及所提證據，經
    審酌後，核與本判決之結果不生影響，不另一一論述，附此
    說明。
八、據上論結，本件上訴為無理由，依民事訴訟法第436條之1第
    3項、第449條第1項、第78條，判決如主文。
中　　華　　民　　國　　110 　年　　10　　月　　18　　日
                  民事第二庭  審判長法  官  陳秋如
                                    法  官  楊昱辰
                                    法  官  蔡碧蓉

以上正本係照原本作成。
本判決不得上訴。
中　　華　　民　　國　　110 　年　　10　　月　　18　　日
                                    書記官  鄭蕉杏